【裁判字號】    88,訴,749
【裁判日期】    890128
【裁判案由】    給付貨款等
【裁判全文】
臺灣屏東地方法院民事判決  八十八度訴字第七四九號
    原      告  愛之味股份有限公司
    法定代理人  陳鏡村
    訴訟代理人  何照贊
                張振榮
    被      告  乙○○
                            （現因案在台灣屏東監獄執行中）
                甲○○      住.
    共      同
    訴訟代理人  史乃文律師
右當事人間請求給付貨款等事件，本院判決如左：
    主    文
被告間就坐落屏東縣內埔鄉○○段四一七地號九八點零五平方公尺之建地一筆，及同
段二六七建號門牌號碼屏東縣內埔鄉○○路三五九巷八三號總面積九十四點三七平方
公尺之加強磚造二層樓房一棟，所為之贈與行為應予撤銷。
被告應將右開房地以贈與為原因，於八十八年六月八日經屏東縣潮州地政事務所以潮
地謄字第Ｏ三一四Ｏ七號所為之所有權移轉登記予以塗銷。
被告乙○○應給付原告新台幣壹佰伍拾貳萬玖仟肆佰壹拾貳元，及自民國八十八年十
月十三日起至清償日止，按週年利率百分之五計算之利息。
訴訟費用由被告乙○○、甲○○各負擔二分之一。
本判決第三項於原告以新台幣伍拾萬元為被告乙○○供擔保後，得假執行。
    事    實
甲、原告方面：
壹、聲明：除假執行之擔保金額外，餘如主文所示。
貳、陳述：
一、被告乙○○與原告有長期往來關係，此次於民國八十八年五月八日至同月二十一
    日間向原告購買貨品，總價為新台幣（下同）一百五十二萬九千四百十二元，原
    告依約將貨品如數交付，被告乙○○則簽發發票日為八十八年七月十五日、付款
    人為華南商業銀行潮州分行、面額一百四十一萬九千二百三十七元之支票一紙（
    以下簡稱系爭支票）支付部分貨款，詎原告屆期提示該紙支票，竟不獲兌現，為
    此依法訴請被告給付上開貨款及遲延利息。
二、原告於八十八年六月間忽聞被告乙○○跳票，乃調查被告乙○○之財產資料，竟
    發現被告乙○○於當月八日，已將坐落屏東縣內埔鄉○○段四一七地號九八點零
    五平方公尺之建地一筆，及同段二六七建號門牌號碼屏東縣內埔鄉○○路三五九
    巷八三號總面積九十四點三七平方公尺之加強磚造二層樓房一棟（以下簡稱系爭
    房地），全部贈與被告甲○○，則被告乙○○意圖脫產至為顯然，原告為此依據
    民法第二百四十四條第一項規定，訴請撤銷被告就系爭房地所為夫妻間贈與，並
    塗銷所有權移轉登記。
三、對被告所為抗辯之陳述：
（一）否認被告於八十八年四月即已合意移轉系爭房地所有權，且被告乙○○於同年
      五月向原告大量進貨，並提議以系爭房地供原告作為擔保，卻又遲遲不肯提出
      完整資料讓原告設定抵押權，反於同年六月間，將系爭房地及另二筆土地移轉
      為被告甲○○所有，自屬詐害原告存在於先之債權。
（二）又提起民法第二百四十四條撤銷之訴，並不以債務人陷於無資力為要件，此有
      最高法院四十五年台上字第一三一六號判例可資參照。縱認有此要件，被告乙
      ○○所述二件抵押權，其中訴外人劉正庸所有不動產部分，被告乙○○乃第二
      順位抵押權，第一順位抵押權人國泰人壽保險股份有限公司（以下簡稱國泰人
      壽）業已查封該抵押物完竣，並對之有最高限額四百二十萬元之抵押權登記，
      另訴外人袁建偉所有不動產部分，早經原告進行強制執行程序，但因查封無實
      益而發給債權憑證在案，顯見原告根本無從就該二人之不動產求償。
參、證據：提出土地及建物登記謄本五件、送貨通知單及退貨通知單影本共七張、支
    票及退票理由單影本各一紙、本院函二份、本院債權憑證一件、土地建物異動清
    冊一紙為證。
乙、被告方面：
壹、聲明：原告之訴駁回。
貳、陳述：
一、被告乙○○、甲○○本為夫妻關係，於八十八年四月間協議離婚，並於同月二十
    二日約定系爭房地贈與予被告甲○○所有，作為日後子女生活所需。因此，系爭
    房地於同年六月八日移轉為被告甲○○所有，絕非被告乙○○意圖脫產所為。
二、八十八年五月間，被告乙○○確實向原告購買貨品，而負欠原告一百五十二萬九
    千四百十二元，但被告乙○○簽發發票日為同年七月十五日之系爭支票，作為給
    付上開貨款之用。因此，依據最高法院六十二年台上字第二六Ｏ九號判例意旨，
    原告自不能以取得在後（七月十五日）之貨款請求權，撤銷在前（六月八日）之
    系爭房地所有權移轉行為，故原告提起撤銷之訴，並無理由。
三、又債務人如有其他財產可資清償債權人之債權，債權人即不得提起民法第二百四
    十四條之訴，此有最高法院七十六年台上字第一三九五號判決要旨可資參照。本
    件被告乙○○於移轉係爭房地所有權時，對訴外人劉正庸所有坐落屏東縣潮州鎮
    ○○○段六四一之十、六四一之二八號土地及地上建物，均設定有一百萬元之抵
    押權，又對訴外人袁建偉所有坐落屏東市○○段三九一、三九二號土地及地上建
    物，亦設定有一百五十萬元之抵押權，上述二項抵押權所擔保之債權總額為二百
    五十萬元，業已超過原告對被告乙○○之債權，故被告乙○○移轉系爭房地所有
    權，尚不生損害於原告，原告訴請撤銷，即無理由。
參、證據：提出抵押權設定契約書二件、他項權利證明書二張為證。
    理    由
一、本件系爭房屋之建號為屏東縣內埔鄉○○段「二六七號」，此由原告提出之建物
    登記謄本、起訴狀所列之建物門牌交互以觀，即甚明確，故原告於書狀內記載為
    「二六四七號」，顯屬誤繕，合先敘明。
二、原告主張：被告乙○○於八十八年五月八日至五月二十一日間，向原告購得一百
    五十二萬九千四百十二元之貨品，詎其竟於同年六月八日，將所有系爭房地贈與
    予被告甲○○，且辦畢所有權移轉登記，所開立給付貨款之系爭支票，經原告於
    發票日之同年七月十五日提示後又遭退票，原告為此依據貨款請求權，訴請被告
    乙○○給付上開貨款及遲延利息，又依據民法第二百四十四條之規定，訴請撤銷
    被告間就系爭房地之贈與行為，並塗銷所有權移轉登記等語。被告則以：被告乙
    ○○於八十八年四月二十二日與被告甲○○協議離婚時，已同意將系爭房地所有
    權贈與予被告甲○○，並於同年六月八日辦畢所有權移轉登記，故原告以同年七
    月十五日成立在後之貨款請求權，訴請被告撤銷之前成立生效之贈與行為，並無
    理由；且系爭房地所有權移轉時，被告乙○○尚有對訴外人劉正庸、袁建偉之二
    筆債權合計二百五十萬元存在，足以清償對原告之一百五十二萬九千四百十二元
    債務，則被告將系爭房地贈與被告甲○○，亦無害及原告之債權，原告自不得訴
    請撤銷等語，資為抗辯。
三、原告主張與被告乙○○有長期貨品買賣關係，此次於八十八年五月八日至二十一
    日間，曾陸續交付被告乙○○貨品，被告乙○○因而尚欠貨款一百五十二萬九千
    四百十二元之事實，為被告所不爭執，並有原告提出之送貨通知單及退貨通知單
    影本共七張、支票及退票理由單各一紙為證，自堪信為真實。從而，原告依據貨
    款請求權，訴請被告乙○○給付上開數額之貨款，及自起訴狀繕本送達被告乙○
    ○翌日即八十八年十月十三日起至清償日止，按週年利率百分之五計算之遲延利
    息，為有理由，應予准許。
四、原告另主張被告間就系爭房地之贈與及所有權移轉行為，害及原告上開貨款債權
    之事實，為被告所否認，被告並辯稱：系爭房地所有權之移轉，先於原告之貨款
    請求權而存在，且被告乙○○尚有其他財產可供清償云云，經查：
（一）原告與被告乙○○間前述長期之貨品買賣關係，核屬貨品買賣之繼續性供給契
      約，則原告之貨款請求權，應自被告乙○○訂貨時即行存在，並於一定期間結
      算後，由被告乙○○支付原告。因此，本件被告乙○○所訂購之貨品，均於八
      十八年五月二十一日前由其收受，已如前述，堪認原告對被告乙○○之貨款請
      求權，在此時點之前即已存在。至於被告雖辯稱系爭給付貨款支票之發票日為
      八十八年七月十五日，而主張原告之貨款請求權至斯時方才存在云云，惟此乃
      原告另行對被告乙○○取得之票據債權，與原告既有之貨款請求權成立時點，
      毫不相干，是被告上開抗辯，洵無足採。
（二）按以非經登記不得移轉之財產為贈與者，在未為移轉登記前，其贈與不生效力
      又不動產物權依法律行為取得者，非經登記不生效力，民法第四百零七條、民
      法第七百五十八條分別定有明文。原告主張系爭房地所有權移轉之原因行為乃
      贈與行為，並於八十八年六月八日完成所有權移轉登記等情，為被告所是認，
      並有原告提出之系爭土地及建物登記謄本載述甚明，自應認定被告間就系爭房
      地有贈與契約存在，且依法該贈與之債權契約及移轉所有權之物權行為，均於
      八十八年六月八日發生效力。又依卷附系爭土地及建物登記謄本之登載，系爭
      房地所有權移轉之原因行為係於八十八年五月二十九日發生，此一登載顯係緣
      由於被告辦理系爭房地所有權移轉登記時，自己所為之記述。是被告另辯稱其
      等間贈與行為成立於八十八年四月二十二日云云，既未舉證以實其說，又與自
      己之前所述事實不符，自難採信。從而，足認被告間就系爭房地之贈與契約，
      成立於八十八年五月二十九日，生效於同年六月八日，並於同日完成所有權移
      轉之物權行為，均在同年五月二十一日原告對被告乙○○貨款請求權存在之後
      。被告對此為相反之抗辯，亦不能採。
（三）又按債權人之債權，因債務人之行為，致有履行不能或困難之情形者，即應認
      有損害於債權人之權利，債權人即得行使民法第二百四十四條第二項之撤銷權
      ，以保全其債權，並不以債務人因其行為致陷於無資力為限，最高法院四十五
      年台上字第一三一六號判例可資參照。查原告於八十八年五月二十一日前已對
      被告乙○○有債權存在，被告乙○○之全部財產即為原告債權之總擔保，嗣被
      告於八十八年六月八日將系爭房地無償贈與被告甲○○，自足以使原告債權之
      受償發生困難。再者，被告乙○○雖辯稱對訴外人劉正庸、袁建偉尚有債權二
      百五十萬元，並有設定抵押權擔保云云，惟查：該二人之財產，或遭第一順位
      抵押權人訴外人國泰人壽查封完竣，或已由原告執行後無效果在案，且被告乙
      ○○均為第二、第三順位抵押權人等情，有原告提出之土地及建物登記謄本、
      本院民事執行處函、債權憑證等附卷可稽，是原告顯難代位被告乙○○向該二
      人求償後獲償。揆諸首開判例意旨，被告乙○○無償贈與系爭不動產所有權予
      被告甲○○，足使原告之貨款請求權行使發生困難，顯然害及原告之債權。原
      告為保全債權，依據民法第二百四十四條第一項規定，訴請本院撤銷被告間就
      系爭房地之贈與行為，並塗銷所有權移轉登記，為有理由，應予准許。
五、原告陳明願供擔保，請准就被告乙○○應給付之貨款部分宣告假執行，經核並無
    不合，爰酌定相當擔保金額准許之。
六、本件事證已臻明確，兩造其餘主張及所提證據，與本院上開論斷無涉或無違，不
    予贅述，附此敘明。
七、結論：本件原告之訴為有理由，依民事訴訟法第七十八條、第八十五條第一項後
    段、第三百九十條第二項，判決如主文。
中      華      民      國    八十九    年      一      月    二十八    日
                                    臺灣屏東地方法院民事第一庭
~B法      官  陳介安
右為正本係照原本作成。
如不服本判決，應於送達後廿日內，向本院提出上訴狀。
~B法院書記官  黃秀梅
中      華      民      國    八十九    年      一      月    二十九    日


司法院資訊處製作；財團法人民間司法改革基金會備份。
